臺灣板橋地方法院刑事判決　　　　　　 99年度交訴字第164號
公　訴　人　臺灣板橋地方法院檢察署檢察官
被　　　告　詹益奇
上列被告因公共危險等案件，經檢察官提起公訴（99年度調偵字
第1680號），本院判決如下：
    主  文
詹益奇犯過失傷害罪，處拘役伍拾日，如易科罰金，以新臺幣壹
仟元折算壹日。又犯肇事致人傷害逃逸罪，處有期徒刑陸月，如
易科罰金，以新臺幣壹仟元折算壹日。
    事  實
一、詹益奇於民國99年1 月7 日凌晨0 時16分許，騎乘不知詹益
    奇其真實姓名僅知其租屋處之其友人李淑惠所有借其騎用之
    車牌號碼DSD-489 號輕型機車，沿臺北縣新莊市（現改制為
    新北市新莊區○○○路往中華路方向車道（下稱公園路往中
    華路車道）駛至同向公園路63號前時，欲向左橫跨劃設於該
    路中之行車分向線（黃虛線）再穿越對向車道而自其行駛之
    車道迴車至對向車道駛至對向車道公園路174 號之「金上海
    卡拉ＯＫ」店前，本應注意對向車道有無來車且應禮讓對向
    車道之直行車先行後，始得安全橫越該道路，且依當時情形
    ，亦無不可注意情事，竟疏於注意，於駛至公園路63號處時
    ，逕自由其行駛之公園路往中華路車道左轉穿越行車分向線
    而迴轉駛入對象車道中，恰有詹勝嘉騎乘車牌號碼RE2-888
    號輕型機車直行駛至該對向車道之公園路174 號前，致使詹
    勝嘉因詹益奇騎乘之機車突然左轉駛入伊行車前方而無法閃
    避，而使伊機車車頭撞擊詹益奇騎乘之機車右側，兩車均因
    此人車倒地，詹勝嘉因此受有「左手掌第五掌骨骨折、右下
    肢瘀腫挫傷」之傷害。
二、詎詹益奇於肇事後，見雙方人車倒地並見詹勝嘉左手當時已
    包有紗布繃帶，已可知悉詹勝嘉左手當時係正在治療復健，
    因此事故應受有身體傷害，惟因當時其在「金上海卡拉ＯＫ
    」店內之僅相互認識惟不知年籍與確實聯絡方式之數友人見
    肇事上前表示欲代其處理事故事宜，竟未囑託其該等友人應
    採取救護或其他必要措施，亦未將其姓名聯絡資料留予詹勝
    嘉，或通知警察機關處理，更不顧詹勝嘉要求其應留待現場
    等待警方前來處理之請求，即將李淑惠機車留置現場後，徒
    步離開現場，而其友人於其離開現場後，即要求詹勝嘉自行
    負擔損失後，亦離開現場。嗣經詹勝嘉報警處理後，由警循
    線查悉上情。
三、案經被害人詹勝嘉訴由臺北縣政府警察局新莊分局報由臺灣
    板橋地方法院檢察署檢察官偵查起訴。
    理  由
一、本案認定被告詹益奇有罪之證據方法，計有下列供述及非供
    述證據：(1)被告就自己犯罪事實於警詢、偵查及審理中之不
    利己之陳述；(2)證人李淑惠於警詢之證述；(3)證人即告訴人
    詹勝嘉於偵訊及審理中之證言；(4)臺北縣政府警察局新莊分
    局員警製作之道路交通事故調查報告表、事故現場暨車損採
    證照片；(5)行政院衛生署臺北醫院（下稱署立臺北醫院）之
    詹勝嘉之診斷證明書、同院99年11月10日北醫歷字第099001
    3455號函復詹勝嘉傷勢函暨病歷資料。經查，皆未發現有實
    施刑事訴訟程序之公務員因違背法定程序取得該等證據方法
    之情形，茲就各該證據係有證據能力之理由及確經合法調查
    之程序，分述如下：
  (一)上開(2)所示之證人李淑惠於警詢之證述，查屬被告以外之人
    於審判外之陳述，惟被告對證人該審判外之陳述之證據能力
    並不爭執，且同意為證據，經本院審酌證人該陳述係證人向
    員警單純陳述出借車輛予被告，且不知被告真實姓名及連絡
    方式，僅知悉被告租屋地址之陳述，是客觀上並無不可信之
    情形，是認為適當，依刑事訴訟法第159 條之5 第1 項規定
    有證據能力，且經本院於審理中提示供被告答辯，而經合法
    調查，自得為本院裁判之依據。
  (二)上開(3)所示之證人詹勝嘉於於偵訊中之證言，係於檢察官前
    所為之陳述並已依法具結，依刑事訴訟法第158 條之3 、第
    159 條之1 規定有證據能力，復經本院於審判中，傳喚證人
    到庭由檢察官、被告與辯護人行交互詰問程序取得證言，是
    證人於本院審理中之證言，除有證據能力並經合法調查而可
    為裁判之依據外，其上開於警詢、偵訊中之證言，因已予被
    告補行使詰問權，並經合法調查，自亦得為裁判之依據（最
    高法院97年度台上字第4941號判決要旨參照）。
  (三)上開(4)所示之道路交通事故調查報告表、採證照片，雖係員
    警據報到場後，依所目睹之現場狀況繪製、記載及依己意取
    景拍攝之資料，而屬被告以外之人於審判外之陳述之性質，
    惟被告就各該現場圖暨報告表及採證照片之證據能力，均不
    爭執，於言詞辯論終結前亦均未聲明異議，經本院審酌上開
    各該書面陳述作成時之情況，認為適當，依刑事訴訟法第15
    9 條之5 規定，有證據能力，並經本院於審理期日提示該書
    面資料供被告為辨識及答辯，而已經合法調查，自可為本院
    認定事實之依據。
  (四)上開(5)所示之診斷證明書及函覆資料，查係醫院醫師於通常
    業務過程中依病患就診過程中例行性記載之病例資料所謄寫
    之證明文件，暨就該等證明記載之再說明資料，是該證明書
    雖屬被告以外之人於審判外之陳述，惟其可信性極高，而屬
    從事業務之人於業務上之證明文書，依刑事訴訟法第159 條
    之4 第3 款規定自有證據能力，且經本院於審理中提示供被
    告辨識並為答辯，而經合法調查，自得為本院裁判之依據。
  (五)上開(1)所示之被告就本案過失傷害犯罪事實之不利己之陳述
    ，查無刑事訴訟法第156 條第1 項、第158 條之2 規定情形
    ，且與本院依法調查所得事實相符，自得援引被告此部分不
    利己之陳述作為認定其等有罪之證據。
二、本案被告就事實欄一所示之過失傷害犯行，雖就其當日騎乘
    機車確係如事實欄一所示之行進路線行進，並與詹勝嘉依同
    欄所示之方式發生碰撞等情，均坦承不諱，惟於警詢、偵訊
    及於本院準備程序均否認其犯行，辯稱於二車碰撞後，其見
    詹勝嘉並未倒地，且詹勝嘉當時左手已包有紗布繃帶，詹勝
    嘉並未因該事故而受有傷害云云，然被告於審理中坦承其此
    部分過失傷害之犯行，而本案除經證人即告訴人詹勝嘉於偵
    查、審理中證稱二車碰撞後，二車均人車倒地，伊手、腳均
    受有傷害等情明確外，依署立臺北醫院開立診斷證明書所載
    之詹勝嘉之傷勢係「左手掌第五掌骨骨折、右下肢瘀腫挫傷
    」，是詹勝嘉既於事故後就診時經檢查受有右下肢之傷害，
    足證伊騎乘之機車於碰撞後應有向右傾倒致伊右下肢有碰觸
    地面或他物之情形，復依同院函復本院關於上開診斷證明書
    所載之詹勝嘉左手掌傷勢係「左手掌第五掌骨依Ｘ光顯示骨
    折處不同於舊有之骨折，之前骨折經復位內固定手術未有移
    位。由病人之臨床表現，可能為99年1 月7 日之事故所致。
    」，是堪認詹勝嘉因本案事故確實再受有左手掌第五掌骨骨
    折之傷害，是被告其上開關於詹勝嘉未因事故受傷云云之辯
    詞，顯難採認。復按「汽車迴車時，應依下列規定：一、…
    。二、在設有禁止迴車標誌或劃有分向限制線，禁止超車線
    、禁止變換車道線之路段，不得迴車。三、禁止左轉路段，
    不得迴車。四、…。五、汽車迴車前，應暫停並顯示左轉燈
    光或手勢，看清無來往車輛，並注意行人通過，始得迴轉。
    」，道路交通安全規則第106 條第2 、3 、5 款分別定有明
    文，查以，本案肇事地點雖非不能迴車之路段，惟被告迴車
    時，未注意對向車道之行車，即逕行左轉，除已違反上開道
    路交通安全規定外，並就事故之發生，顯係有過失；而詹勝
    嘉係因被告上開過失行為而受有傷害，其間存有因果關係，
    是被告就事實欄一所示之該犯罪事實，係構成過失傷害罪，
    應堪認定。
三、被告就事實欄二所示之其於肇事後未留在現場而逕行離去之
    事實，固於警詢、偵查及審理中均坦承不諱，惟矢口否認其
    涉犯有肇事致人傷害逃逸犯行，均辯稱於二車碰撞後，其見
    詹勝嘉人車未倒仍坐在機車上，其有詢問詹勝嘉傷勢，惟詹
    勝嘉並未回答且難以溝通，而其因當日正在搬家，且其於「
    金上海卡拉ＯＫ」店之年籍及連絡方式不詳之數名友人於發
    現事故後有上前協助，並向其告知要其先離去忙搬家事務，
    願代其與詹勝嘉處理後續事宜，其才將其騎乘之李淑惠機車
    留在現場而先行離去，而其將李淑惠機車留在現場即代表其
    並未有要肇事逃逸之意思云云。經查：
  (一)按刑法第185 條之4 之肇事致人死傷逃逸罪，其立法目的在
    於促使駕駛人於肇事後，能對被害人即時救護，以減少傷亡
    ，維護交通安全。是該罪之成立祇要行為人有駕駛動力交通
    工具肇事，致人死傷而逃逸之事實為已足，至於肇事之過失
    責任誰屬，則非所問（最高法院98年度台上字第3329號刑事
    判決要旨參照）；又構成本罪之要件，其客觀構成要件為行
    為人駕駛動力交通工具肇事，且致人死傷而逃逸，主觀要件
    則須行為人對致人死傷之事實有所認識，並進而決意擅自逃
    離肇事現場，即足當之（最高法院刑事判決97年度台上字第
    4456號判決要旨參照）。
  (二)本案二車發生碰撞後，二車均人車倒地，且詹勝嘉係受有診
    斷證明書所載之傷勢，已證如前段所示，是被告辯稱詹勝嘉
    人車未倒云云，顯屬無據；又詹勝嘉於事故自地上爬起後，
    有與被告理論，惟被告不太理，且於被告友人要被告先行離
    去時，詹勝嘉有向被告要求其不要離去待警前來處理等情，
    亦據詹勝嘉於偵查及審理中證述明確，是被告於其肇事後，
    未對被告之傷勢為必要之處理，亦未將其姓名及連絡方式留
    予詹勝嘉，更不顧詹勝嘉對其留待現場之請求，即行離去，
    依其所為，即同於肇事後未對傷者為任何救助且未留肇事者
    資訊即行逃離現場之狀態相同，是已經構成肇事致人受傷逃
    逸之犯行。
  (三)被告雖辯稱其友人當時有代其留待現場處理、其將李淑惠機
    車留在現場代表其未有肇事逃逸之意思云云。惟查：
  1.依上開所示之刑法第185 條之4 條之立法目的，其規範目的
    係在於促使駕駛人於肇事後，能對被害人即時救護，以減少
    傷亡，是其規範重點，在於肇事者於事故後知悉被害人因該
    事故有死傷之情形時，即不得自該事故現場逃逸。依該立法
    目的，於肇事者肇事致人死傷後，固非不得由肇事者委由代
    處理者代肇事者處理被害人傷勢救護等事宜，惟仍必該代處
    理者知悉肇事者之確實身分資料，且係受肇事者之委託代肇
    事者留在現場妥適處理後續事宜，並因該委託關係而因此能
    將肇事者未留待現場處理之原因及將自己與肇事者之身分資
    料告知被害者或前來處理之員警，始能認肇事者因該代處理
    者受託在場處理而不構成肇事致人死傷逃逸之犯行，亦即，
    肇事者因其上開妥適安排代處理者留在現場為妥適之處理，
    而可認不構成逃逸行為（以上論述，係以上開立法目的為前
    提，如以學說上所述之以保全肇事證據資料之立法目的為推
    論，則因行為人肇事當時本身狀態，亦屬證據資料，例如，
    有無酒後駕駛情形等，是即無代處理者代肇事者在場之餘地
    ）。故如代處理者僅係依渠自己意思以無因管理之方式為擅
    離現場之肇事者本人處理後續之事宜，無論代處理者是否知
    悉肇事者身分資料及擅離現場之原因，對肇事者因擅離而構
    成逃逸犯行之該事實，並不生何影響；又如代處理者僅係佯
    稱代處理而實際上係為使肇事者便於離開現場並使被害人無
    法由渠得知渠自己與肇事者身分資料，因本罪係以肇事者本
    人逃逸為要件，是屬肇事行為人必須直接且親自實施該逃逸
    之構成要件行為始能構成之犯罪，實際上無法假手他人實施
    （即代逃逸），故屬親手犯（己手犯）之性質，是對上開使
    肇事者離去現場之佯稱代處理者，依渠與與肇事者間之相互
    意思認識內容，係構成本罪之教唆、幫助犯之犯罪行為（因
    親手犯對該非親手實施者，不能成立正犯、共同正犯或間接
    正犯）。
  2.本案依卷內事證，本案於案發後確係有被告友人出面代被告
    與詹勝嘉為商談，惟該最終結果，係警方因詹勝嘉報案到場
    處理時，現場僅有詹勝嘉，被告該等友人全未在場，亦未將
    被告或渠等自己之身分資料與連絡方式告知詹勝嘉，是被告
    自己既不顧詹勝嘉留待現場之請求而逕行離去且未將其身分
    聯絡資料告知詹勝嘉，而其所稱之代處理友人除未留在現場
    待警前來處理外，亦未將被告或渠自己之身分聯絡資料告知
    詹勝嘉，依上開說明，自難以對被告為有利之認定。
  3.再依上開所示之本罪立法目的之內容與本罪構成要件，其規
    範重點在於肇事者於知悉被害人有死傷情形時，不得自該肇
    事現場逃逸，是除有上開所示肇事者已妥適安排代處理者留
    在現場為妥適處理之情形可認屬非逃逸行為外，如肇事者於
    事故後，置被害人於不顧，單純將其肇事交通工具留在現場
    ，甚或單純將其身分聯絡資料留在現場而未經被害人同意即
    擅行離去（例如：肇事後發現被害人死傷，僅將身分聯絡資
    料留置被害人處，如將名片丟置被害人處、或於地上書寫係
    其肇事及其身分聯絡資料，未經被害人同意，即擅行離去；
    而此種情形，如已經被害人同意，則因被害人之同意，而不
    能認係構成逃逸之行為），因該等資料，雖屬於事後可供追
    查其為身分及所在之資料，惟於肇事該當時，其上開行為仍
    未能解免其構成逃逸行為，亦即，於甫肇事後之該空間狀態
    下，除肇事者或可認與肇事者本人有相同地位之代處理者有
    留在該肇事現場（即客觀上肇事者留在現場未逃逸）、或肇
    事者係經被害人同意後始離開現場（即肇事者未在現場已經
    離去，但其離去已經被害人同意，故無法評價為逃逸行為）
    二者，可認肇事者並未構成逃逸行為外，其餘之情形，就該
    甫肇事後時點而言，對被害人而言，均屬逃逸之行為，不因
    肇事者因何種原因將事後可追查或聯絡其之證據資料留置現
    場（如主動留下名片資料、單純將肇事車輛留置現場、不慎
    將個人證件遺落在該現場、甚或自被害人車輛檢得肇事者存
    留之指紋等生物跡證等），而得使該前已構成之逃逸行為不
    存在。
  4.是被告雖辯稱其有將李淑惠機車留在現場，可證明其無肇事
    逃逸之意思云云，惟以，依上開說明，被告固有將李淑惠機
    車留置現場行為，縱事後可依該車車籍資料等資訊，追查出
    被告，惟就被告離去當時而言，因其未經被告同意，即逕行
    離去，且無可認與被告本人有相同地位之代處理者留在現場
    ，是其該離去行為於該時而言，仍屬逃逸行為；況本案依證
    人即車主李淑惠於警詢之證述，李淑惠除僅知悉被告前租屋
    處外，即不知悉被告其他資料，是如車主李淑惠即已有難以
    連絡被告之情形，何能證明被告離去現場確係非出於逃逸之
    意思，是被告上開辯詞，自難以採認。
  (四)綜上所述，被告有事實欄二所示之肇事致人受傷逃逸之犯行
    明確，應予依法論科。
四、本案被告有為事實欄一、二所示之各該犯罪行為，已如前證
    ，茲就其所為各該犯行，論罪如下：
  (一)被告就事實欄一所示之於騎乘機車未注意對向車道來車，未
    先暫停即逕行迴轉，而使詹勝嘉閃避不及發生碰撞事故，造
    成詹勝嘉因此受傷，核其此部分所為，係犯刑法第284 條第
    1 項前段之過失傷害罪。
  (二)被告就事實欄二所示之於騎乘機車肇事致人受傷後，未留待
    現場為必要處理或其將連絡資料告知被害人，即逕行離去，
    核其此部分所為，係犯刑法第184 條之4 之肇事致人傷害逃
    逸罪。
  (三)又刑法第284 條第1 項之過失傷害罪與同法第185 條之4 之
    肇事致人死傷逃逸罪，二者之立法目的及犯罪構成要件截然
    不同，且駕駛人肇事逃逸，係在其過失行為發生後，為規避
    責任，乃過失肇事後另行起意之另一行為，故行為人之過失
    犯行與其肇事致人死傷而逃逸之行為，應屬併罰關係（最高
    法院93年度台上字第5599號判決意旨參照），而應予分論併
    罰。
  (四)爰審酌被告本案肇事之過失程度與被害人詹勝嘉所受傷勢程
    度、其肇事後逃逸之惡性，且事後未能與被害人達成和解，
    斟酌其知識程度、前科素行（二次酒後駕車經分別處拘役刑
    ）、本案各該犯行所生之危害與其犯後態度等一切情狀，分
    別量處如主文所示之刑，並均諭知易科罰金之折算標準，以
    示懲儆。
據上論斷，應依刑事訴訟法第299 第1 項前段，刑法第185 條之
4 、第284 條第1 項前段、第41條第1 項前段，刑法施行法第1
條之1 第1 項、第2 項前段，判決如主文。
本案經檢察官林慈雁到庭執行職務。
中    華    民    國    100     年    5   月    13    日
                  交通法庭  審判長法  官  侯志融
                                  法  官  黃繼瑜
                                  法  官  陳世旻
上列正本證明與原本無異。
如不服本判決，應於送達後10日內敘明上訴理由，向本院提出上
訴狀，上訴於本院第二審合議庭 (應附繕本) 。其未敘述上訴理
由者，應於上訴期間屆滿後20日內向本院補提理由書「切勿逕送
上級法院」。
                                    書記官  梁福建
中    華    民    國   100    年    5     月    18    日
附錄本案論罪科刑法條全文：
中華民國刑法
第  185- 4 條  （肇事遺棄罪）
駕駛動力交通工具肇事，致人死傷而逃逸者，處六月以上五年以
下有期徒刑。
第  284    條  （過失傷害罪）
因過失傷害人者，處六月以下有期徒刑、拘役或五百元以下罰金
，致重傷者，處一年以下有期徒刑、拘役或五百元以下罰金。
從事業務之人，因業務上之過失傷害人者，處一年以下有期徒刑
、拘役或一千元以下罰金，致重傷者，處三年以下有期徒刑、拘
役或二千元以下罰金。
中華民國刑法施行法（民國95年06月14日修正）
第1-1 條
中華民國九十四年一月七日刑法修正施行後，刑法分則編所定罰
金之貨幣單位為新臺幣。
九十四年一月七日刑法修正時，刑法分則編未修正之條文定有罰
金者，自九十四年一月七日刑法修正施行後，就其所定數額提高
為三十倍。但七十二年六月二十六日至九十四年一月七日新增或
修正之條文，就其所定數額提高為三倍。